ACORDAO-COMPLETO-2465746

ACÓRDÃO 575/2021 ATA 8/2021 - PLENÁRIO

VISTOS, relatados e discutidos estes autos de representação formulada pela empresa Delurb Ambiental Ltda., com pedido de medida cautelar, por meio da qual se noticiam possíveis falhas na condução do pregão eletrônico para registro de preços 30/2020, por menor preço global, conduzido pela Base Aérea dos Afonsos (Baaf) , com vistas à contratação de serviço de recolhimento, transporte e destinação final de resíduos.
ACORDAM os ministros do Tribunal de Contas da União, reunidos em sessão plenária, ante as razões expostas pelo relator, em:
9.1. com fulcro no art. 276, caput, do RI/TCU, referendar, até o pronunciamento deste Tribunal a respeito do mérito da representação, a medida cautelar adotada pelo relator por meio do despacho contido na peça 64 destes autos, transcrito no relatório que precede este acórdão, bem como as medidas acessórias constantes no mencionado despacho;
9.2. encaminhar cópia desta deliberação à Base Aérea dos Afonsos (Baaf) , à empresa Landtec Consultoria Ambiental e Serviços de Construção Ltda e à representante.

Representação sobre possíveis falhas na condução do pregão eletrônico para registro de preços por menor preço global, com vistas à contratação de serviço de recolhimento, transporte e destinação final de resíduos.

Base Aérea dos Afonsos (Baaf).

3. Interessado: Landtec Consultoria Ambiental e Serviços de Construção Civil Ltda (08.454.836/0001-78).

13.1. Ministros presentes: Ana Arraes (Presidente), Walton Alencar Rodrigues, Benjamin Zymler, Augusto Nardes, Aroldo Cedraz, Raimundo Carreiro, Bruno Dantas, Vital do Rêgo e Jorge Oliveira.
13.2. Ministros-Substitutos presentes: Augusto Sherman Cavalcanti, Marcos Bemquerer Costa e Weder de Oliveira (Relator).

ACORDAO-COMPLETO-2486380

Acórdão 1544/2021 - Plenário

WEDER DE OLIVEIRA

Adoto como relatório o despacho prolatado em 11/3/2021, que fundamentou a concessão da medida cautelar ora em apreciação[footnoteRef:2]: [2:  Peça 64.] 
"Trata-se de representação formulada pela empresa Delurb Ambiental Ltda.[footnoteRef:3], com pedido de medida cautelar, por meio da qual se noticiam possíveis falhas na condução do pregão eletrônico para registro de preços 30/2020, por menor preço global, conduzido pela Base Aérea dos Afonsos (Baaf) , com vistas à contratação de serviço de recolhimento, transporte e destinação final de resíduos. [3:  Peça 1.] 
2.	Mediante despacho de 6/1/2021, conheci da peça apresentada pela referida empresa como representação, nos termos do art. 113, § 1º, da Lei 8.666/1993, c/c os arts. 235 e 237, VII, do RI/TCU.
3.	Acolhi, naquela ocasião, a proposta da Secretaria de Controle Externo de Aquisições Logísticas (Selog) de indeferimento da concessão de medida acautelatória.
4.	Embora presente o requisito da plausibilidade jurídica, manifestei-me de acordo com a análise da Selog, no sentido de que estava afastado o pressuposto do perigo da demora, uma vez que o contrato 34/2020 havia sido assinado em 11/12/2020 e entrado em vigência no mesmo dia, e não havia sido admitida adesão à ata de registro de preços decorrente do certame[footnoteRef:4], o que tornava desnecessária medida cautelar para impedir eventual adesão. [4:  Item 4.1 da ata de registro de preços, peça 27, p. 2.] 
5.	Além disso, estava caracterizado o perigo da demora reverso, tendo em vista que o serviço de coleta de resíduos, incluindo a coleta de lixo hospitalar, é essencial para o funcionamento da Base Aérea dos Afonsos.
6.	Sendo assim, autorizei a realização das oitivas e da diligência propostas pela Selog.
7.	Reproduzo a seguir, com ajustes, partes essenciais da instrução da Selog que analisou a resposta às oitivas e à diligência realizadas[footnoteRef:5]: [5:  Peças 56-58.] 
' (...) 
FASE DO CONTRATO
1.  A Base Aérea dos Afonsos (Baaf) assinou o contrato 34/2020 com a empresa Landtec Consultoria Ambiental e Serviços de Construção Ltda. (Landtec) em 11/12/2020 (peça 22) pelo valor anual de R$ 2.286.310,00.
2.  Segundo informações prestadas pelo órgão, o contrato 34/2020 centralizará serviços atualmente prestados a partir de outros seis ainda vigentes, razão pela qual ainda não houve execução de serviços a partir daquele ajuste.
B. HISTÓRICO
3.  O representante, Delurb Ambiental Ltda. (Delurb) , questiona a recusa de sua proposta, por inexequibilidade, no pregão eletrônico 30/2020 promovido pela Baaf, em virtude do valor proposto para a 'destinação final' de lixo extraordinário.
4.  A análise inicial realizada pela Selog (peça 28) apontou que, nos termos do edital, a 'inexequibilidade dos valores referentes a itens isolados da Planilha de Custos e Formação de Preços não caracteriza motivo suficiente para a desclassificação da proposta, desde que não contrariem exigências legais'. Identificou-se que a planilha de composição de custos apresentada na proposta do representante diferia daquela disponibilizada no termo de referência por apresentar item denominado 'Destinação final', ausente no instrumento convocatório. Ainda, verificou-se possível equívoco da Baaf na comparação do valor da 'destinação final' indicado na proposta da Delurb com aqueles previstos na Portaria Comlurb 4, de 14/8/2020.
5.  A instrução anterior relatou que, aparentemente, a empresa representante não prestou as informações solicitadas pelo pregoeiro, mas ressalvou que a própria diligência não constaria do processo, motivo pelo qual entendeu necessário solicitar o fornecimento de todas as comunicações e documentos relacionados à diligência, assim como o acesso eletrônico ao processo SEI relativo à contratação.
6.  Como encaminhamento, sugeriu: a) conhecimento da representação; b) indeferimento da medida cautelar pleiteada pelo representante; c) oitiva e diligência da Baaf; d) construção participativa das deliberações; e e) oitiva da Landtec, empresa declarada vencedora do certame. A proposta foi acolhida pelo Relator, conforme Despacho constante da peça 31.
7.  Promovidas as oitivas e diligência quanto às alegações do representante e demais questões levantadas por esta unidade técnica, passa-se a analisar as respostas apresentadas, tópico a tópico.
 (...) 
9.  A empresa Landtec não se manifestou quanto à matéria tratada nesta representação. Apenas apresentou pedido de ingresso com parte interessada (peça 40) .
E. EXAME TÉCNICO
10.  Antes de adentrar à análise dos elementos encaminhados pela Baaf em resposta às solicitações do Tribunal, cabe mencionar que o representante, após o encaminhamento sugerido pela Selog (peças 28-30) e acolhido pelo relator (peça 31) , apresentou a manifestação constante da peça 38, solicitando reconsideração quanto ao indeferimento da medida cautelar e insurgindo-se quanto à possibilidade de negociação dos valores com a empresa Landtec para fins de manutenção do contrato firmado a partir do pregão eletrônico 30/2020. Os novos argumentos apresentados serão avaliados ao final desta instrução.
OITIVA
Item 'a': justifique a desclassificação da empresa Delurb Ambiental Ltda. em função de um único insumo, em desacordo com o item 8.7 do edital;
Item 'b': justifique a desclassificação da empresa Delurb Ambiental Ltda. em função de um insumo que não estava previsto no apêndice III do termo de referência, em desacordo com o item 8.5 do edital;
Manifestação da unidade jurisdicionada sobre os indícios de irregularidades (peça 46) :
a)   a destinação final dos resíduos compõe o próprio objeto da demanda, haja vista tamanha importância quanto ao despejo correto dos detritos a serem gerados (p. 7-8) ;
b)   em 22/9/2020, a Delurb encaminhou pedido de esclarecimento questionando, dentre outros pontos, a possibilidade de adequar a planilha de composição de custos anexa ao edital, informando que o arquivo disponibilizado não possuía os campos necessários (p. 8) ;
c)   a empresa também questionou o motivo pelo qual a remuneração para destinação/disposição final ambientalmente adequada dos resíduos não havia sido relacionada na planilha de composição de custos, despesa que seria importante e necessária para a perfeita execução do objeto (p. 8) ;
d)   a equipe de apoio do órgão concordou com o entendimento exposto e informou que os campos necessários à composição de custos deveriam ser acrescentados (p. 8) ;
e)   portanto, apesar de o insumo 'destinação final' não estar contemplado no apêndice III do termo de referência, o licitante tinha conhecimento da sua importância para bem a composição do custo de sua proposta, bem como recebeu resposta quanto à necessidade de sua inclusão, tanto que assim foi feito (p. 8) ;
f)   em que pese o fato de o aludido insumo não ter sido incluído na planilha de custos, os licitantes envolvidos sabiam da essencialidade de se custear tal dispêndio, tanto que todos o incluíram em suas composições (p. 8) ;
g)   a desclassificação da Delurb se deu em razão da não apresentação da comprovação do insumo questionado (cópia de contrato, nota fiscal, orçamento ou qualquer outro termo avençado) , o que levou a uma segunda preocupação: em que local o licitante descartaria os resíduos? (p. 8) ;
h)   é indiscutível a importância do conhecimento da destinação final dos resíduos, por envolver questão de sustentabilidade ambiental relevante para a Administração Pública, estabelecida no art. 225 da Constituição Federal, no art. 3º da Lei 8.666/1993, bem como na Instrução Normativa MPOG 1/2010 (p. 8) ;
i)   a prefeitura do Rio de Janeiro realiza fiscalização periódica nas Organizações Militares envolvidas, a fim de acompanhar se os ditames da Lei de Limpeza Urbana (Lei Municipal 3.273/2001) estão sendo cumpridos (p. 9) .
Análise:
11.  Nos termos da ata complementar da sessão pública do pregão eletrônico 30/2020, a proposta da Delurb foi recusada porque a 'licitante não comprovou a exequibilidade da sua proposta de preço, tendo em vista o previsto no item 8.02 da Portaria 'N' Comlurb 2, de 29/1/2019 e Portaria Comlurb 4, de 14/8/2020' (peça 10, p. 3) . Conforme informado pela Baaf, o motivo da desclassificação por inexequibilidade está atrelado ao item 'destinação final', uma vez que a Delurb não teria apresentado cópia de contrato, nota fiscal, orçamento ou qualquer outro documento que corroborasse o valor ofertado.
12.  Comparando as planilhas de custos apresentadas pela Delurb e pela Landtec, identifica-se que a maior discrepância entre os custos reside justamente no quesito 'destinação final' do item 2 do objeto, de R$ 168.040,32 e R$ 678.141,24, respectivamente. Observou-se que, enquanto a Delurb calculou o valor da 'destinação final' adotando como unidade de medida o peso (tonelada) , a Landtec elaborou sua proposta com base no volume (m³) .
13.  Necessário destacar que a Portaria Comlurb 4, de 14/8/2020 (peça 25) , que estabelece os valores dos serviços especiais praticados pela Companhia Municipal de Limpeza Urbana do Rio de Janeiro, adota a tonelada como unidade de medida para a precificação do serviço 'Vazamento de Resíduos Não Perigosos (Classe IIA) de Órgãos Públicos', com valores de R$ 73,65 para 'Vazamento em Estações de Transferência' e de R$ 57,16 para 'Vazamento no CTR-Rio, em Seropédica'. A Portaria utiliza a mesma unidade de medida para o 'Vazamento de Lixo Extraordinário', para o qual apresenta valores que variam entre R$ 65,96 e R$ 73,65.
14.  Para o item 2 do objeto (serviço de coleta, transporte e destinação final de resíduo Classe IIA) , a proposta da Delurb previu o descarte mensal de 193,02 toneladas, que equivalem a 2.316,24 toneladas anuais, ao custo unitário de R$ 72,55, valor condizente com a tabela de preços da Comlurb. Por sua vez, a proposta da Landtec para a 'destinação final' considerou o descarte anual de 9.884 m³ de resíduos, ao custo unitário de R$ 68,61.
15.  Embora o certame promovido pela Baaf tenha adotado o m³ como unidade de medida para o item 2, verifica-se que, seguindo o parâmetro estabelecido na tabela da Comlurb, os custos devem ser estimados com base no peso do resíduo descartado. Dessa forma, para que comparação seja feita adequadamente, entende-se imprescindível que a densidade média dos resíduos deva ser considerada.
16.  Com base no volume de resíduos estimado no certame para o item 2 (9.884 m³) e no peso previsto na proposta da Delurb (2.316,24 toneladas) , conclui-se que a empresa representante considerou a densidade de 234,34 kg/m³. Assim, com vistas a verificar a plausibilidade desse índice, realizou-se busca na internet com vistas à obtenção de estudos atinentes ao tema.
17.  O artigo 'Análise estatística da caracterização gravimétrica de resíduos sólidos domiciliares: estudo de caso do município de Juiz de Fora, Minas Gerais', disponível no endereço , relata densidade média de aproximadamente 115 kg/m³ para os resíduos sólidos produzidos no município de Juiz de Fora/MG. Esse estudo faz referência à obra 'Elementos de Gestão de Resíduos Sólidos', de Raphael Tobias De Vasconcelos Barros, segundo a qual a densidade média dos resíduos sólidos no Brasil poderia variar entre 120 e 250 kg/m³.
18.  Em outro artigo 'Densidade aparente de resíduos sólidos recém coletados' (disponível em ) , elaborado por Michele Chagas da Silva e Gemmelle Oliveira dos Santos, identificou-se que a densidade aparente média dos resíduos sólidos domésticos de Fortaleza seria de 231 kg/m³. Tal estudo relacionou os dados constantes da tabela abaixo, referentes a valores médios de densidade aparente indicados na literatura referente ao tema.
	Literatura
	Densidade Aparente

	MERCEDES, S. S. P. Perfil de geração de resíduos sólidos domiciliares no município de belo horizonte no ano de 1995. In: 19° Congresso Brasileiro de Engenharia Sanitária e Ambiental - ABES, 1997.
	150 kg/m³

	CARNEIRO, P. F. N.; CABRAL, F. A. S.; SOUZA F. C.; SOUZA, I. M. F.; SANTOS M. Manejo dos resíduos sólidos gerados no município de Benevides, estado do Pará - modelo para municípios com populações de até 100.000 habitantes na região amazônica. In: XXVII Congresso Interamericano de Engenharia Sanitária e Ambiental - ABES, 2000.
	239 kg/m³

	LIMA, M. W.; SURLIUGA, G. C. Análise das características do lixo domiciliar urbano do Município do Rio de Janeiro. In: XXVII Congresso Interamericano de Engenharia Sanitária e Ambiental, Porto AlegreRS, 2000.
	198 kg/m³

	INSTITUTO BRASILEIRO DE ADMINISTRAÇÃO MUNICIPAL - IBAM. Manual de Gerenciamento Integrado de Resíduos Sólidos. Rio de Janeiro, 2001.
	230 kg/m³

	RUSSO, M. A. Tratamento de Resíduos Sólidos. Universidade de Coimbra, Faculdade de Ciências e Tecnologia, Departamento de Engenharia Civil, 2003.
	250 kg/m³

	RANUCI, R. M. C. Determinação da Composição Física dos Resíduos Sólidos Urbanos produzidos na Cidade de Foz do Iguaçu - PR. Trabalho de Conclusão de Curso, Faculdade Dinâmica de Cataratas - UDC, Engenharia Ambiental, 2008.
	173 kg/m³

19.  O Manual de Gerenciamento Integrado de Resíduos Sólidos do Instituto Brasileiro de Administração Municipal - Ibam, referido na tabela acima, disponível no endereço , assim dispõe:
'Peso específico aparente é o peso do lixo solto em função do volume ocupado livremente, sem qualquer compactação, expresso em kg/m3. Sua determinação é fundamental para o dimensionamento de equipamentos e instalações. Na ausência de dados mais precisos, podem-se utilizar os valores de 230 kg/m³ para o peso específico do lixo domiciliar, de 280 kg/m³ para o peso específico dos resíduos de serviços de saúde e de 1.300kg/m³ para o peso específico de entulho de obras.'
20.  Com base nos dados encontrados, verifica-se que o quantitativo previsto na proposta da empresa Delurb para o item 'destinação final' do item 2, de 2.316,24 toneladas, é condizente com o volume de resíduos Classe IIA estimado pelo órgão licitante no pregão eletrônico 30/2020.
21.  Considerando o custo unitário de R$ 68,61/m³ constante da proposta da Landtec e considerando a densidade de 230 kg/m³ referida no de Gerenciamento Integrado de Resíduos Sólidos do Ibam, verifica-se que o custo da 'destinação final' proposto pela referida empresa para o Lote 2 seria de R$ 298,30, muito superior aos valores previstos na Portaria Comlurb 4, de 14/8/2020.
22.  Com base na análise acima, considerando o custo de 'destinação final' indicado para o item 2 do objeto, infere-se a exequibilidade da proposta apresentada pela empresa representante e, ao mesmo tempo, possível sobrepreço na proposta ofertada pela empresa Landtec. Necessário mencionar que o próprio órgão, na resposta apresentada ao item 'c' da oitiva, a ser analisado no tópico seguinte, admite equívoco da Administração quanto aos valores ofertados para a destinação final.
23.  Dessa forma, conclui-se que a recusa da proposta da empresa Delurb Ambiental Ltda. foi indevida, uma vez que o motivo exposto na ata complementar da sessão pública do pregão eletrônico 30/2020 não se mostrou subsistente.
Item 'c': justifique a utilização do valor unitário de R$ 40,00 como base para a declaração de inexequibilidade da proposta da empresa Delurb Ambiental Ltda., uma vez que o valor informado para a destinação final no item 2 - descarte do lixo extraordinário - na proposta de preços da empresa foi de R$ 72,55;
Manifestação da unidade jurisdicionada sobre os indícios de irregularidades (peça 46) :
a)   houve equívoco da Administração quanto aos valores ofertados para a destinação final dos serviços do item 1 - serviço de coleta, transporte e destinação final de resíduo Classe IIB e do item 2 - serviço de coleta, transporte e destinação final de resíduo Classe IIA (p. 9) ;
b)   apesar do equívoco, a empresa não apresentou a comprovação dos preços de sua destinação final para os itens, mesmo tendo sido diligenciada por duas vezes a apresentar satisfações a respeito (p. 9) ;
c)   a pregoeira tentou, sem sucesso, obter a informação em duas oportunidades, recebendo apenas a alegação de que 'por envolver diversas tratativas e negociações internas e contínuas entre as partes, envolvendo inclusive cláusulas de confidencialidade, sigilo e segredo industrial, [...] entendemos [...] que não deve ser objeto de exposição pública deste tipo de negociação' (p. 9) ;
d)   conforme informações prestadas pela Comlurb, não há confidencialidade quanto ao local de descarte do lixo, uma vez que tal ato só é autorizado nas Estações de Transferência (ETR) e Centros de Tratamento de Resíduos (CTR) estabelecidos no município do Rio de Janeiro (p. 9) ;
e)   embora o representante alegue ter ofertado o menor preço, a escolha da proposta mais vantajosa decorre do fato de a empresa, seguindo rigidamente a ordem de classificação, obtenha êxito em todas as etapas do certame, o que não aconteceu no caso concreto (p. 9) ;
f)   a resposta à diligência, por si só, não ofereceu elementos probatórios aptos a atestar a plausibilidade do preço oferecido pelo recorrente (p. 9) ;
g)   ademais, o recorrente indiretamente criou uma obrigação à pregoeira, de comparecer no local da destinação final dos resíduos sólidos, ante a negativa de enviar as informações solicitadas (p. 10) ;
h)   não pode o participante impor à Administração a exigência de fazer vistoria técnica em suas instalações ou em outro local como condição de aceitabilidade de seus preços (p. 10) ;
i)   com o intuito de esclarecer questões atinentes ao certame e a fim de realizar um julgamento justo, a pregoeira, por e-mail, entrou em contato com a Comlurb (p. 10) ;
j)   há grande preocupação da Administração em realizar licitações sustentáveis, com edição normas tratando da matéria, tais como a Instrução Normativa 1/2010 da Secretaria de Logística e Tecnologia da Informação do então Ministério do Planejamento, Orçamento e Gestão e a Lei 12.349/2010, que alterou o art. 3º da Lei 8.666/1993 incluindo a 'promoção do desenvolvimento nacional sustentável' como uma das finalidades da licitação (p. 10-11) ;
k)   a busca pela melhor proposta não pode ser confundida com a que possui o menor preço, devendo o gestor público avaliar objetivamente e tomar as medidas que garantam a escolha da empresa que atenda a todos os parâmetros concomitantemente (p. 11) ;
l)   no caso, tendo em vista que o objeto da licitação é a coleta, transporte e destinação final de resíduos, há preocupação do gestor em certificar que a futura contratada respeitará todo o arcabouço legal ambiental, sob pena de enfrentar o risco do descarte de resíduos de tamanho impacto ambiental em locais inapropriados (p. 11) ;
m)   o art. 225 da Constituição Federal impõe a obrigação de preservar o meio ambiente (p. 11) .
Análise:
24.  A Baaf reconhece o equívoco quanto à referência de preço adotada para o embasamento da recusa da proposta da Delurb por inexequibilidade.
25.  O outro argumento lançado pelo órgão diz respeito à observância da legislação ambiental. Embora louvável a preocupação com a questão, necessário ressaltar que a justificativa para a recusa da proposta da Delurb residiu, exclusivamente, em sua suposta inexequibilidade, conforme depreende-se da ata complementar da sessão pública do pregão eletrônico 30/2020 (peça 10) :
'Recusa da proposta. Fornecedor: Delurb Ambiental Ltda., CNPJ/CPF: 24.219.106/0001-49, pelo melhor lance de R$ 85,0000. Motivo: Licitante não comprovou a exequibilidade da sua proposta de preço, tendo em vista o previsto no item 8.02 da Portaria 'N' Comlurb 2 de 29/01/2019 e Portaria Comlurb 4 de 14/08/2020, publicada no Diário Oficial.'
26.  Dentre os diversos requisitos da contratação, veja-se que o subitem 5.5. do termo de referência da licitação (peça 3, p. 3) estabelece a necessidade de apresentação de 'licença de operação válida (LO) para coleta, transporte e disposição final dos resíduos, acompanhada dos documentos de monitoramento ambiental previstos no licenciamento, expedida pela Inea' (peça 3, p. 3) . Por sua vez, o subitem 5.16. exige 'cópia de contrato com o aterro sanitário de destinação final, incluindo a licença ambiental de operação do aterro, ou do método de disposição final do resíduo conforme RDC Conama 237/1997'.
27.  Considerando que a licença de operação é emitida pelo Instituto Estadual do Ambiente (Inea) , órgão ambiental do estado do Rio de Janeiro, presume-se que, previamente à sua concessão, ocorre criteriosa avaliação da empresa quanto ao cumprimento dos requisitos necessários para o exercício da atividade. Além disso, o órgão promotor do certame exigiu cópia de contrato com o aterro sanitário de destinação final e da licença de operação da empresa destinatária dos resíduos, requisito que tem por fim, justamente, identificar se o descarte será feito adequadamente.
28.  Entende-se que a questão ambiental é resguardada por outros dispositivos constantes do instrumento convocatório, a exemplo dos referidos no parágrafo precedente, sendo que nenhum deles foi invocado como fundamento para a eliminação da proposta da Delurb.
Item 'd': demais informações que julgar necessárias;
Manifestação da unidade jurisdicionada sobre os indícios de irregularidades (peça 46) :
a)   admite-se a manutenção de suposto ato inválido em razão de circunstâncias especiais, decisão que deve ser norteada pelo interesse público (p. 11) ;
b)   o interesse público demonstrado no caso concreto é a própria coleta de lixo desta Organização e de várias Unidades Militares Apoiadas que, caso seja interrompida, poderá causar danos irreversíveis e irreparáveis, visto que o meio ambiente é de valor imensurável, direito difuso constitucionalmente protegido, cuja responsabilização do Estado é integral (p. 12) ;
c)   em decisão que não acarrete lesão ao interesse público nem prejuízo a terceiros, os atos que apresentarem defeitos sanáveis poderão ser convalidados pela própria Administração (p. 12) ;
d)   o saneamento do processo ocorreu por ratificação quando todas os licitantes que participaram do processo remeteram a planilha de custos com a inclusão do insumo destinação final e o oferecimento de duas oportunidades à Delurb para que comprovasse a correta destinação dos resíduos (p. 12) ;
e)   não podem pairar dúvidas quanto ao destino do lixo a ser recolhido do campus dos Afonsos, tendo em vista o bem juridicamente tutelado - o meio ambiente ecologicamente equilibrado (p. 12) 
f)   o representante não enviou nenhuma comprovação fática quanto ao preço final oferecido no certame, quer seja cópia de contrato, nota fiscal, orçamento ou qualquer outro termo avençado, sequer mencionou em que local seria a destinação final do lixo extraordinário a ser recolhido (p. 12) ;
g)   não se trata de mera discussão sobre a exequibilidade dos preços, mas engloba a real preocupação com a questão da preservação do meio ambiente (p. 12) ;
h)   a partir do momento em que se identifica uma possível inexequibilidade, caberá à licitante comprovar a viabilidade de sua proposta, ao passo que a não comprovação, por planilha de custos e/ou outros demonstrativos cabíveis, da suficiência do valor ofertado para cobertura dos custos relativos ao fornecimento do serviço, implica na desclassificação (p. 12) ;
i)   na segunda oportunidade dada ao recorrente para comprovação dos valores ofertados na planilha de custo, no âmbito do recurso administrativo, a empresa apenas argumentou que sua proposta seria a mais vantajosa (p. 13) ;
j)   o procedimento de solicitar a comprovação dos custos do serviço encontra respaldo legal, doutrinário e jurisprudencial e diminui consideravelmente os problemas enfrentados pela Administração Pública em decorrência de propostas inexequíveis (p. 13) ;
k)   a Organização Militar pugna pela permanência do certame, uma vez que sua declaração de nulidade poderá trazer grandes prejuízos, ante a interrupção da prestação de serviço de cunho essencial (p. 13) .
Análise:
29.  A exequibilidade da proposta da Delurb e as preocupações com a sustentabilidade ambiental foram analisadas nos tópicos anteriores. A permanência do certame será avaliada adiante, na análise da manifestação da Baaf referente à construção participativa das deliberações deste Tribunal.
 (...) 
DILIGÊNCIA
Item 'a': todas as comunicações e documentos relacionados à diligência realizada à empresa Delurb Ambiental Ltda. durante a análise da proposta por ela ofertada;
Item 'b': acesso eletrônico ao processo SEI relativo à contratação;
Manifestação da unidade jurisdicionada:
a)   foram enviadas as comunicações trocadas entre a pregoeira/equipe de apoio e a Delurb Ambiental Ltda. (p. 14) ;
b)   como a Baaf não concedeu acesso ao processo eletrônico relativo à contratação, após contato realizado por e-mail (peça 54) , a unidade jurisdicionada encaminhou cópia digital do processo administrativo 67564.031297/2020-01.
Análise:
31.  Os presentes itens da diligência tinham por fim esclarecer os termos da diligência promovida pela pregoeira no curso do pregão eletrônico 30/2020, conforme parágrafo abaixo, extraído da instrução inicial (peça 28, p. 11) :
45.  Outro ponto a ser considerado é que, aparentemente, a empresa não prestou as informações solicitadas pelo pregoeiro em sede de diligência, conforme resposta à diligência realizada (peça 26) , o que poderia ter evitado o equívoco e, de certa forma, justificaria a desclassificação. Não consta, todavia, a própria diligência, razão pela qual é necessário solicitar ao órgão que forneça todas as comunicações e documentos relacionados à diligência realizada, assim como o acesso eletrônico ao processo SEI relativo à contratação.
32.  Em relação ao item 'a', o órgão anexou a resposta apresentada pela Delurb em 5/11/2020 (peça 47) , que já constava à peça 26 destes autos, mas não encaminhou documento que conteria os termos da diligência realizada junto à empresa, elemento que também não foi localizado na cópia digital do processo administrativo 67564.031297/2020-01.
33.  Diante da ausência do documento, pressupõe-se que a diligência se resume às mensagens enviadas pela pregoeira registradas na ata complementar da sessão pública do certame (peça 10, p. 7) :
	Pregoeiro
	05/11/2020 09:27:56
	Conforme item 8.11 do edital, se houver indícios de inexequibilidade da proposta, poderá ser realizada diligências para que a empresa comprove a exequibilidade do valor ofertado.

	Pregoeiro
	05/11/2020 09:35:24
	Tendo em vista a apresentação de 35,91% de desconto do valor estimado por esta Administração, e com intuito de não prejudicar a execução dos serviços, solicito que a licitante DELURB comprove o valor ofertado de R$ 40,00 por tonelada para destinação final apresentando Nota Fiscal ou Contrato com a COMLURB.

34.  Percebe-se que o questionamento não faz menção expressa ao item do objeto a que se referia, além de indicar o valor divergente daquele que havia sido ofertado pela Delurb para a 'destinação final' do item 2 (resíduo Classe IIA) . Desse modo, é plausível que a ausência de maior detalhamento na resposta apresentada pelo licitante tenha decorrido justamente da imprecisão do questionamento formulado na diligência realizada pelo órgão no curso do pregão eletrônico 30/2020.
Item 'c': motivo da diferença entre o valor do contrato 34/2020, de R$ 2.286.310,00, e o valor registrado na ata, de R$ 2.621.936,00;
Manifestação da unidade jurisdicionada:
a)   o contrato 34/Baaf/2020 abrange dezesseis Organizações Militares - OM e, em fevereiro de 2020, foram apresentadas as quantidades registradas na ata de registro de preços - ARP (p. 15) ;
b)   na época das estimativas, o Comando da Aeronáutica estava passando por profundas modificações em virtude do seu processo de reestruturação (p. 15) ;
c)   após a homologação da ARP, o Setor de Infraestrutura adequou as quantidades exigidas por OM, conforme tabela constante da p. 15-16;
d)   no Sistema de Registro de Preços, não há obrigação de contratação da totalidade dos itens licitados, permitindo ajustes, de acordo com a oportunidade e conveniência da Administração (p. 16) .
Análise:
35.  A diferença entre o valor registrado e o contratado foi devidamente esclarecida, decorrente da contratação de quantitativos inferiores aos estimados na licitação.
Item 'd': contrato 34/2020 e estado atual da sua execução;
Manifestação da unidade jurisdicionada:
a)   o contrato 34/Baaf/2020 foi celebrado em 11/12/2020, entretanto, na data da manifestação (12/2/2021) , sua execução ainda não havia iniciado, por se tratar de novo contrato centralizado para a Baaf e toda área da Guarnição dos Afonsos, em substituição a seis outros que ainda se encontram em vigor, conforme tabela a seguir:
	CONTRATO
	ABRANGÊNCIA
	VIGÊNCIA ATÉ
	VALOR ANUAL (R$) 

	2/GAP-AF/DIRAD/2017
	DIRAD, CEAP
	26/3/2021
	184.640,00

	16/GAP-AF/2017
	UNIFA, CENDOC, MUSAL, SEREP-RJ, IMAE, CDA, BINFAE-AF, PIPAR
	2/7/2021
	443.107,15

	36/GAP-AF/2016
	Baaf, GALC
	1/9/2021
	120.632,40

	3/GAP-AF/HAAF/2019
	HAAF
	1/4/2021
	513.216,00

	58/GAP-AF/2018
	Baaf (SUBSISTÊNCIA) 
	10/12/2021
	148.894,20

	34/GAP-RJ/VFAE/2015
	IPA
	21/7/2021
	282.960,00

	VALOR TOTAL (R$) 
	1.693.449,75

Tabela 2
b)   a contratação em dezembro de 2020 foi motivada pela utilização de crédito disponível ainda naquele exercício, uma vez que não havia previsão do momento do recebimento dos respectivos créditos orçamentários no exercício corrente (p. 17) ;
c)   a centralização da execução contratual decorre de orientação de órgão superior, o Centro de Apoio Administrativo da Aeronáutica, conforme Ofício Circular 15/ASSESP/17778 (peça 51) , de 26/6/2019 (p. 17) ;
d)   a Baaf tem por finalidade planejar, coordenar, executar e controlar as atividades administrativas de apoio necessárias ao funcionamento das OM em sua área de atuação que, atualmente, estão concentradas na Guarnição dos Afonsos (GUARNAE-AF) , a qual engloba o Campo dos Afonsos e a área da DIRAD em Marechal Hermes, regiões situadas no município do Rio de Janeiro/RJ, razão pela qual se faz necessária a unificação da gestão dos contratos, o que trará economicidade, concentração de atividades afins, definição de processos e padronização dos trabalhos (p. 17) .
Análise:
36.  O objeto licitado a partir do pregão eletrônico 30/2020 concentrará serviços que, atualmente, são prestados a partir de seis diferentes contratos, relacionados na tabela 2. Embora a unidade argumente que a centralização traria economicidade, chama atenção o fato de a soma dos contratos que serão substituídos (R$ 1.693.449,75) ser inferior não apenas ao valor homologado na licitação (R$ 2.621.936,00) mas também ao do contrato 34/2020 (R$ 2.286.310,00) , acréscimos de 55% e de 35%, respectivamente.
37.  Diante da diferença identificada, entende-se necessário solicitar ao órgão que se pronuncie quanto à economicidade da contratação.
Item 'e': demais informações que julgar necessárias.
Manifestação da unidade jurisdicionada:
a)   a Baaf encaminhou cópia das comunicações trocadas entre a pregoeira e a Coordenadoria de Legislação e Fiscalização da Comlurb com o intuito de esclarecer as questões atinentes ao certame (p. 17) .
Análise:
38.  Em suma, a Comlurb, em resposta à pregoeira, apresentou as seguintes informações: a) a Delurb estava credenciada para coleta e transporte de lixo extraordinário; b) não havia negociações quanto ao valor de destinação estipulado em Portaria da Comlurb; c) não havia contratos em vigor entre Comlurb e Delurb; d) a tabela de preços em vigor seria a prevista na Portaria Comlurb 4; e) além da Comlurb, a DSL Transporte e Soluções Ambientais, por força judicial, estava credenciada para receber lixo extraordinário, empresa que poderia ter preços diferenciados de destinação de resíduos; e f) das empresas relacionadas em declaração emitida pela Delurb, apenas a Ciclus Ambiental do Brasil S.A. estaria licenciada.
39.  As informações prestadas pela Comlurb não corroboram a inexequibilidade da proposta da Delurb. Como visto, ratifica a tabela utilizada como parâmetro para a presente análise (Portaria 4) , além de indicar a possibilidade de a destinação final ser realizada em empresa privada, o que, em tese, permitiria alguma margem de negociação dos valores para o serviço.
CONSTRUÇÃO PARTICIPATIVA DAS DELIBERAÇÕES
Item 'a.1': a apresentação de possíveis ações corretivas que poderão ser tomadas pela Base Aérea dos Afonsos para prevenir ou corrigir os indícios de irregularidades detectados ou remover seus efeitos.
Manifestação da unidade jurisdicionada:
a)   caso a teoria da convalidação não seja levada a efeito pelo Tribunal, sugere a aplicação do princípio do aproveitamento dos atos processuais, um dos norteadores da Teoria de Nulidades, em que os atos independentes ao ato viciado não perderão seus efeitos, devendo ser preservados aqueles não contaminados pelo ato viciado (p. 13) ;
b)   seriam aproveitados os atos concernentes à fase interna da licitação - planejamento da contratação, com atualização da planilha de composição de custos, e posterior republicação do edital de convocação para nova licitação (p. 13) ;
c)   o aludido princípio foi considerado pelo Tribunal no acórdão 1.046/2008-TCU-Plenário, relator André Luís de Carvalho (p. 13-14) .
Análise:
40.  A insubsistência dos argumentos suscitados pela Baaf para contestar a exequibilidade da proposta apresentada pela Delurb caracteriza o pressuposto do fumus boni iuris. Em vista do vencimento dos contratos 2/GAP-AF/DIAD/2017 e 3/GAP-AF/HAAF/2019, que ocorrerão em 26/3/2021 e em 1º/4/2021, é iminente o início da execução dos serviços, com aparente sobrepreço, a partir do contrato 34/2020, caracterizando o periculum in mora. Por sua vez, afasta-se o perigo da demora reverso, uma vez que, considerando o ano de formalização dos mencionados contratos, 2017 e 2019, haveria possibilidade de nova prorrogação.
41.  Assim, como encaminhamento, será sugerida a concessão de medida cautelar com vistas a suspender o início da execução do contrato 34/2020 até o que o Tribunal decida quanto ao mérito da presente representação, autorizando a prorrogação dos ajustes que eventualmente tenham sua vigência expirada no curso do trâmite processual. Tal medida, em princípio, não acarretará prejuízos econômicos relevantes ao órgão, pois, conforme indicado nesta instrução, a soma dos valores totais dos contratos a serem substituídos (R$ 1.693.449,75) é inferior ao da contratação efetivada a partir do pregão eletrônico 30/2020 (R$ 2.286.310,00) .
42.  Com base na análise realizada nesta instrução e diante da negativa da empresa contratada em conceder descontos em sua proposta (conforme será avaliado no próximo tópico) , considerando o princípio da autotutela e a alegação da Delurb Ambiental Ltda. de que estaria apta a iniciar 'imediatamente' a prestação dos serviços, vislumbra-se como possível encaminhamento de mérito determinação ao órgão para que promova a anulação do ato administrativo que desclassificou a proposta da empresa representante por inexequibilidade, bem como dos demais atos subsequentes, e retome o certame a partir da referida etapa, tendo em vista a insubsistência dos argumentos que levaram a tal decisão.
43.  Embora tal proposta seja condizente com a manifestação da Baaf apresentada nesta oportunidade, dado que permitirá aproveitar não apenas os atos concernentes à fase interna, mas também boa parte dos atos praticados na fase externa da licitação, em vista do novo possível encaminhamento de mérito, entende-se pertinente a abertura de nova oportunidade para o órgão se manifestar, para fins de construção participativa das deliberações deste Tribunal.
Item 'a.2': na hipótese de serem consideradas insuficientes, pelo TCU, as alternativas apresentadas pela unidade jurisdicionada, a manifestação quanto aos possíveis impactos de: i) determinação para que a Base Aérea dos Afonsos promova a negociação dos valores com a contratada (Landtec Consultoria Ambiental e Serviços de Construção Ltda.) , a fim de reduzi-los a valores iguais ou próximos àqueles ofertados pela ora representante; e ii) determinação para que o contrato não seja prorrogado, caso não obtenha êxito na negociação com a contratada;
Manifestação da unidade jurisdicionada:
a)   em atenção à questão, foi expedido ofício à Landtec Consultoria Ambiental e Serviços de Construção Civil Ltda., cuja cópia consta da peça 50 (p. 14) ;
b)   a Baaf, em resposta a mensagem eletrônica enviada pela Selog, encaminhou cópia da manifestação da empresa (peça 55) , que alegou impossibilidade de conceder descontos.
Análise:
44.  Conforme observado na instrução pretérita, a diferença de preços entre a proposta declarada vencedora (R$ 2.621.936,00) e a da empresa representante (R$ 1.987.137,44) foi de R$ 634.798,56.
45.  Com base nos quantitativos constantes do contrato 34/2020 e considerando os preços unitários constantes da proposta da Delurb, o valor contratado, de R$ 2.286.310,00, seria reduzido em R$ 531.670,56 e passaria a R$ 1.754.639,44. Em caso de sucessivas prorrogações até o limite permitido na legislação, tal diferença chegaria a R$ 2.658.352,80.
46.  A diferença entre os valores, superior a 30%, e a impossibilidade de concessão de descontos alegada pela Landtec reforçam a necessidade da suspensão cautelar do contrato 34/2020 sugerida anteriormente.
NOVA MANIFESTAÇÃO DO REPRESENTANTE (peça 38) 
47.  O representante, inconformado com o indeferimento da medida cautelar pleiteada, requer, conforme exposto na peça 38, a reanálise do pedido, sustentando que:
a)   diante da plausibilidade do direito, 'a assinatura de um contrato eivado de ilegalidade em sua origem, nulo de pleno direito, não afasta a presença do periculum in mora' (p. 4) ;
b)   o pressuposto está mais que presente, uma vez que o contrato com os vícios inaugurais está surtindo efeito antijurídico e notadamente ilegal, não apenas ao erário, mas à sociedade, eis que representa a quebra de confiança dos administrados, e ao direito personalíssimo do representante, que ofertou a melhor proposta (p. 4) ;
c)   com a manutenção do contrato com empresa que ofertou preço extremamente superior, toda sociedade perde (p. 4) ;
d)   os licitantes que ofertaram os melhores preços podem ficar desmotivados a competir (p. 4) ;
e)   cogita-se quebra de impessoalidade no certame, com fins que se distanciam do interesse público (p. 5) ;
f)   o prejuízo à sociedade é latente, portanto, o perigo da demora não está afastado (p. 5) ;
g)   o representante deixa de, legitimamente, estar prestando o serviço pelo qual teria direito, por ter ofertado a melhor proposta, sendo sua contratação medida de rigor (P. 5) ;
h)   perpetua-se a ilegalidade e prestigia-se a mais robusta injustiça contra a sociedade, o representante e o próprio procedimento licitatório (p. 5) ;
i)   verificada a ilegalidade praticada no julgamento da licitação, cabe ao TCU, na defesa do erário e da legalidade, fazer cessar cautelarmente os efeitos decorrentes dessa ilegalidade (p. 6) ;
j)   a questão a ser decidida interfere diretamente na vida profissional e financeira de centenas de pessoas dependentes da empresa representante, que, ilegalmente e por erro grosseiro, foi alijada do certame (p. 7) ;
k)   a Súmula 473 do Supremo Tribunal Federal refere-se ao poder-dever de revisão pela Administração Pública de seus próprios atos (p. 7) ;
l)   é inegável o cabimento da anulação do fruto da árvore envenenada (contrato com a empresa Landtec) , vez que advindo de vícios licitatórios que o tornam ilegal (p. 7) ;
m)   não há que se cogitar a presença do perigo da demora reverso, pois não há descontinuidade de serviços essenciais (p. 8) ;
n)   o representante reafirma ter disponibilidade de maquinário e pessoal ocioso, comprometendo-se a assumir, imediatamente, a prestação dos serviços licitados, pelo valor determinado em sua proposta (p. 8) ;
o)   basta que a Administração adote providências necessárias para a contratação, em prazo máximo a ser fixado pelo Tribunal, extinguindo-se o contrato firmado com a Landtec (p. 8) ;
p)   em caso de resultado negativo ao final da instrução processual, bastará o desligamento sumário da empresa representante (p. 8) .
48.  Quanto à renegociação dos valores com a contratada para fins de manutenção do contrato, o representante faz as seguintes considerações:
a)   a possibilidade de se negociar valores com empresa ilegalmente contratada não é a medida mais adequada para atingir o interesse público (p. 10) ;
b)   a determinação de negociação de valores com a contratada para reduzi¿los a preços iguais aos ofertados pelo representante equivale à abertura de uma fase negocial não prevista em lei, caracterizando prática antiisonômica (p. 11) ;
c)   tal possibilidade poderia criar efeito colateral sistêmico e pernicioso, privilegiando o licitante com pior preço e desmotivando os demais, abrindo perigoso precedente contrário ao interesse público (p. 12) ;
d)   a prorrogação por até cinco anos de contrato fruto de ilegalidade seria legitimada (p. 12) ;
e)   o ordenamento jurídico não permite beneficiar-se da própria torpeza, esperteza ou desídia (p. 12) ;
f)   a ilegalidade somente foi constatada pela perseverança do representante, que envidou esforços técnicos e financeiros para trazer à lume a situação (p. 12) ;
g)   o silêncio do representante bastaria para que o dano ao erário se consumasse, aspecto que precisa ser considerado (p. 12) ;
h)   medidas de rigor precisam ser adotadas, até mesmo para o pretendido efeito pedagógico das decisões (p. 12) ;
i)   diante dos fatos expostos e do erro grosseiro praticado pela Administração, permitir que a Landtec continue na execução do serviço é fechar os olhos para a lei e negar justiça ao caso concreto (p. 13) ;
j)   o contrato celebrado com a Landtec enquadra-se, mutatis mutandi, ao conceito do 'fruto da árvore envenenada' e, por isso, não pode produzir efeitos no mundo jurídico, devendo ser extinto o quanto antes (p. 13) ;
k)   a medida mais adequada para o restabelecimento da legalidade, da justiça, da confiança na Administração e para o resguardo ao erário imediato e futuro, é a celebração do contrato com a empresa que apresentou a melhor proposta (p. 13) ;
l)   se é possível o ajuste do ilegal contrato atual, também é possível a realização do ajuste com o representante, aproveitando-se o competitivo certame e mantendo-se a legalidade, a moralidade e a impessoalidade do certame (p. 14) ;
m)   requer ao relator, inaudita altera parte, que reconsidere sua decisão e conceda a antecipação da tutela requerida ou para que, alternativamente, a Administração adote, urgentemente, as medidas necessárias à assinatura de instrumento jurídico válido com a Delurb, para que assuma imediatamente a execução dos serviços objeto da licitação, uma vez que apresentou a melhor proposta e possui condições de início imediato dos serviços.
Análise
49.  Na instrução inicial, a Selog, com base na informação de que a assinatura e o início da vigência do contrato teriam ocorrido em 11/12/2020, entendeu afastado o pressuposto do perigo da demora, presumindo que os serviços já estariam sendo executados pela empresa declarada vencedora do certame. Cabe salientar que, naquele momento, não havia nos autos a informação de que a execução dos serviços somente seria iniciada após o vencimento dos contratos mantidos pelo órgão com objeto similar.
50.  Os novos elementos juntados aos autos, além de terem o condão de alterar a avaliação inicial sobre o perigo da demora, permitiram identificar com maior clareza as irregularidades ocorridas na recusa da proposta da empresa Delurb, além de possível sobrepreço na proposta declarada vencedora, fatores que motivaram a proposta pelo deferimento de medida cautelar com vistas a obstar o início da execução do contrato 34/2020.
CONCLUSÃO
51.  Feitas essas considerações, propõe-se a adoção de medida cautelar com vistas a obstar o início da execução do contrato 34/2020, firmado entre a Base Aérea dos Afonsos e a empresa Landtec Consultoria Ambiental e Serviços de Construção Civil Ltda., uma vez presentes os pressupostos do perigo da demora e da plausibilidade jurídica, essenciais para sua concessão, e por restar descaracterizado o perigo da demora reverso. Sugere-se, ainda, autorizar o órgão a prorrogar os ajustes relacionados na Tabela 2 que eventualmente tenham sua vigência expirada no curso do trâmite processual.
52.  Será proposta a oitiva do órgão para que se manifeste quanto à economicidade da contratação, tendo em vista a substancial diferença identificada entre a soma dos valores dos contratos 2/GAP-AF/DIRAD/2017, 16/GAP-AF/2017, 36/GAP-AF/2016, 3/GAP-AF/HAAF/2019, 58/GAP-AF/2018, 34/GAP-RJ/VFAE/2015 (R$ 1.693.449,75) e o valor do contrato 34/2020 (R$ 2.286.310,00) .
53.  Também será proposta a construção participativa das deliberações, nos termos do art. 14 da Resolução-TCU 315/2020, bem como o previsto nas Normas de Auditoria (NAT) aprovadas pela Portaria-TCU 280/2010, referente aos comentários dos gestores (no que se aplica a representações e denúncias) , ante a possibilidade de o TCU determinar a anulação do ato que recusou a proposta da empresa Delurb por inexequibilidade, bem como dos demais atos subsequentes, e a posterior retomada do certame.
54.  Por fim, será sugerida a oitiva da empresa Landtec Consultoria Ambiental e Serviços de Construção Ltda. para, querendo, manifestar-se sobre os aspectos tratados nesta representação.
 (...) 
F. IMPACTO DOS ENCAMINHAMENTOS PROPOSTOS
 (...) 
Análise:
55.  Segundo informações prestadas pelo órgão, embora a assinatura do contrato 34/2020 tenha ocorrido em 11/12/2020, até o momento, não houve execução de serviços. Tal contrato centralizará a execução dos serviços, em substituição a seis outros ajustes, que ainda permanecem vigentes. Embora haja dois contratos com vigência prestes a expirar (2/GAP-AF/DIRAD/2017, em 26/3/2021, e 3/GAP-AF/HAAF/2019, em 1º/4/2021) , considerando o ano em que foram firmados, há possibilidade de prorrogações, caso necessárias.
G. PEDIDO DE INGRESSO AOS AUTOS, DE INFORMAÇÕES/VISTAS/CÓPIAS, E DE SUSTENTAÇÃO ORAL
 (...) 
Análise:
56.  Quanto ao pedido de ingresso formulado pela empresa Landtec Consultoria Ambiental e Serviços de Consultoria Ambiental e Serviços de Construção Ltda. como parte interessada no presente processo (peça 40) , tal condição já foi devidamente reconhecida nesta representação, tendo em vista o seu chamamento em oitiva com base no inciso V do art. 250 do RI/TCU.
 (...) 
I. PROPOSTA DE ENCAMINHAMENTO
57.  Em virtude do exposto, propõe-se:
57.1.  suspender cautelarmente o início da execução do Contrato 34/2020, firmado entre a Base Aérea dos Afonsos (Baaf) e a empresa Landtec Consultoria Ambiental e Serviços de Construção Ltda., autorizando a prorrogação dos ajustes relacionados na Tabela 2 que eventualmente tenham sua vigência expirada no curso do trâmite processual;
57.2.  realizar a oitiva da Baaf, com amparo no art. 250, V, do Regimento Interno/TCU, para que, no prazo de quinze dias, se pronuncie quanto à economicidade da contratação, ante a substancial diferença identificada entre a soma dos valores dos Contratos 2/GAP-AF/DIRAD/2017, 16/GAP-AF/2017, 36/GAP-AF/2016, 3/GAP-AF/HAAF/2019, 58/GAP-AF/2018, 34/GAP-RJ/VFAE/2015 (R$ 1.693.449,75) e o valor do Contrato 34/2020 (R$ 2.286.310,00) , que os substituirá, centralizando a execução dos serviços;
57.3.  considerando a possibilidade de construção participativa das deliberações deste Tribunal, nos termos do art. 14 da Resolução-TCU 315/2020, bem como o previsto nas Normas de Auditoria (NAT) aprovadas pela Portaria-TCU 280/2010, referente aos comentários dos gestores (no que se aplica a representações e denúncias) :
a) solicitar à Baaf, caso queira, no prazo de quinze dias:
a.1) a apresentação de possíveis ações corretivas que poderão ser tomadas pela Baaf para prevenir ou corrigir os indícios de irregularidades detectados ou remover seus efeitos;
a.2) na hipótese de serem consideradas insuficientes, pelo TCU, as alternativas apresentadas pela unidade jurisdicionada, a manifestação quanto aos possíveis impactos da anulação do ato administrativo que recusou a proposta da empresa Delurb por inexequibilidade, bem como dos demais atos subsequentes, e posterior retomada do certame;
b) alertar a Baaf, com relação à construção participativa de deliberações, de que:
b.1) a sua manifestação quanto às alternativas para corrigir os indícios de irregularidades verificados e quanto aos impactos das possíveis medidas a serem adotadas pelo TCU será avaliada na proposição de mérito, mas não vincula as decisões desta Corte de Contas, notadamente quando os riscos decorrentes de sua adoção e/ou da manutenção de situação irregular não se coadunarem com o interesse público que se pretende tutelar;
b.2) a ausência de manifestação no prazo estipulado não impedirá o andamento processual, podendo o TCU vir a prolatar decisão de mérito, caso haja elementos suficientes que caracterizem afronta às normas legais e/ou possibilidade de ocorrência de prejuízos à Administração; e
b.3) a ausência de manifestação não será considerada motivo de sanção.
57.4.  realizar, nos termos do art. 276, § 3º, c/c art. 250, V, todos do Regimento Interno/TCU, a oitiva da sociedade empresária Landtec Consultoria Ambiental e Serviços de Construção Ltda. (CNPJ 08.454.836.0001-78) , para, no prazo de quinze dias, manifestar-se, caso queira, sobre os fatos tratados nesta representação;
57.5.  encaminhar cópia da presente instrução à Baaf e à Landtec Consultoria Ambiental e Serviços de Construção Ltda.;
57.6.  comunicar ao representante a decisão que vier a ser prolatada.'
II
8.	Conforme instrução preliminar[footnoteRef:6], avaliou-se que o requisito da plausibilidade jurídica estaria presente tendo em vista que: [6:  Peça 28.] 
a) o valor informado pela representante para o descarte do lixo extraordinário previsto no item 2 da planilha de custo constante do apêndice I (serviço de coleta, transporte e destinação final de resíduo classe IIA - lixo extraordinário) foi de R$ 72,55[footnoteRef:7], superior, portanto, aos valores estabelecidos na Portaria Comlurb 4/2020 (R$ 57,16 - vazamento de resíduos não perigosos classe IIA de órgãos públicos no CTR-Rio, em Seropédica, ou R$ 65,96 - vazamento de lixo extraordinário no CTR-Rio, em Seropédica) , de modo que restou indevida a declaração de inexequibilidade da sua proposta[footnoteRef:8]; [7:  Peça 23, p. 24.]  [8:  Peça 25.] 
b) além disso, a desclassificação da representante a partir de suposta falha na cotação de apenas um insumo se mostrou, em princípio, indevida, por se tratar de licitação por preço global.
9.	Após a análise dos novos elementos juntados aos autos pela Baaf, a Selog assinalou que, enquanto a Landtec, seguindo o disposto no edital, calculou o valor da 'destinação final' com base no volume (m³) , a Delurb adotou como unidade de medida o peso (tonelada) .
10.	Nesse sentido, observou que a Portaria Comlurb 4/2020[footnoteRef:9] adota a tonelada como unidade de medida para a precificação do serviço 'Vazamento de Resíduos Não Perigosos (Classe IIA) de Órgãos Públicos'. Assinalou que a portaria utiliza a mesma unidade de medida para o 'Vazamento de Lixo Extraordinário'. [9:  Peça 25.] 
11.	Diante disso, a Selog entendeu que, embora o certame promovido pela Baaf tenha adotado o m³ como unidade de medida para o item 2, os custos deveriam ter sido estimados com base no peso do resíduo descartado, conforme o parâmetro estabelecido na tabela da Comlurb.
12.	A Selog esclareceu que, de acordo com as informações fornecidas pela Baaf, o objeto licitado no pregão eletrônico 30/2020 concentraria serviços que, até o momento, seriam prestados em seis diferentes contratos. Embora a Baaf argumente que a centralização traria economicidade, a Selog destacou o fato de que a soma dos contratos que serão substituídos (R$ 1.693.449,75) é inferior não apenas ao valor homologado na licitação (R$ 2.621.936,00) , mas também ao valor do contrato 34/2020 (R$ 2.286.310,00) , representando acréscimos de 55% e de 35%, respectivamente.
13.	Diante da diferença identificada, a unidade instrutiva entendeu necessário solicitar ao órgão que se pronuncie quanto à economicidade da contratação.
14.	Dito isso, observo que, no juízo de cognição sumária típico das cautelares, é necessário avaliar, apenas, a plausibilidade do pedido, não sendo o momento da análise exaustiva do mérito. Nesse sentido, conforme análise procedida pela Selog, encontra-se configurada a plausibilidade do pedido.
15.	Na instrução inicial, com base na informação de que a assinatura e o início da vigência do contrato teriam ocorrido em 11/12/2020, a Selog havia entendido que restava afastado o pressuposto do perigo da demora, presumindo que os serviços já estariam sendo executados pela empresa declarada vencedora do certame. Naquele momento, não havia nos autos a informação de que a execução dos serviços somente seria iniciada após o vencimento dos contratos mantidos pelo órgão com objeto similar.
16.	Tendo em vista que dois dos contratos que serão substituídos estão próximos de seus vencimentos (contratos 2/GAP-AF/DIAD/2017 e 3/GAP-AF/HAAF/2019, que finalizarão em 26/3/2021 e em 1º/4/2021 respectivamente) , é iminente o início da execução dos serviços, com aparente sobrepreço, a partir do contrato 34/2020, caracterizando o perigo na demora.
17.	Por sua vez, afasta-se o perigo da demora reverso, uma vez que, considerando o ano de formalização dos mencionados contratos, 2017 e 2019, haveria possibilidade de prorrogações, caso necessárias.
18.	Constato, no caso, a necessidade de adoção urgente de medida que impeça ação que dê causa a grave lesão ao erário, o que poderia tornar ineficaz a decisão de mérito.
19.	Assim, defiro a concessão de medida cautelar com vistas a suspender o início da execução do contrato 34/2020, assim como para suspender a adesão à ata de registro de preços decorrente do certame, até o que o Tribunal decida quanto ao mérito da presente representação. Autorizo a prorrogação dos ajustes que eventualmente tenham sua vigência expirada no curso do trâmite processual. Tal medida, em princípio, não acarretará prejuízos ao órgão, pois, conforme indicado pela Selog, a soma dos valores totais dos contratos a serem substituídos é inferior ao da contratação efetivada a partir do pregão eletrônico 30/2020.
20.	Considerando a alegação da Delurb Ambiental Ltda. de que estaria apta a iniciar imediatamente a prestação dos serviços[footnoteRef:10], vislumbra-se como possível encaminhamento de mérito, caso não afastadas as irregularidades, a determinação ao órgão para que promova a anulação do ato administrativo que desclassificou a proposta da empresa representante por inexequibilidade, bem como dos demais atos subsequentes, e retome o certame a partir da referida etapa, tendo em vista a insubsistência dos argumentos que levaram a tal decisão. [10:  Peça 38, p. 8.] 
21.	De outra parte, também seria cabível, caso não afastados os indícios de irregularidade, determinar que a Base Aérea dos Afonsos promova a negociação dos valores com a contratada (Landtec Consultoria Ambiental e Serviços de Construção Ltda.) , a fim de reduzi-los a valores iguais ou próximos àqueles ofertados pela ora representante.
22.	Nesse sentido, manifesto-me de acordo com a abertura de nova oportunidade para o órgão se manifestar, para fins de construção participativa das deliberações deste Tribunal.
23.	Assim, acolho o encaminhamento proposto pela Selog, e determino:
a) à Base Aérea dos Afonsos (Baaf) que suspenda cautelarmente o início da execução do contrato 34/2020, firmado com a empresa Landtec Consultoria Ambiental e Serviços de Construção Ltda., bem como que suspenda cautelarmente a adesão à ata de registro de preços decorrente do pregão eletrônico para registro de preços 30/2020, até o que o Tribunal decida quanto ao mérito da presente representação, autorizando a prorrogação dos contratos 2/GAP-AF/DIRAD/2017, 16/GAP-AF/2017, 36/GAP-AF/2016, 3/GAP-AF/HAAF/2019, 58/GAP-AF/2018, 34/GAP-RJ/VFAE/2015 que eventualmente tenham sua vigência expirada no curso do trâmite processual;
b) à Secretaria de Controle Externo de Aquisições Logísticas (Selog) que promova a oitiva da Baaf, com amparo no art. 250, V, do RI/TCU, para que, no prazo de 15 (quinze) dias, se pronuncie quanto à economicidade da contratação, ante a substancial diferença identificada entre a soma dos valores dos contratos 2/GAP-AF/DIRAD/2017, 16/GAP-AF/2017, 36/GAP-AF/2016, 3/GAP-AF/HAAF/2019, 58/GAP-AF/2018, 34/GAP-RJ/VFAE/2015 (R$ 1.693.449,75) e o valor do contrato 34/2020 (R$ 2.286.310,00) , que os substituirá, centralizando a execução dos serviços;
c) considerando a possibilidade de construção participativa das deliberações deste Tribunal, nos termos do art. 14 da Resolução TCU 315/2020, bem como o previsto nas Normas de Auditoria (NAT) aprovadas pela Portaria TCU 280/2010, referente aos comentários dos gestores (no que se aplica a representações e denúncias) :
c.1) solicitar à Baaf, caso queira, no prazo de 15 (quinze) dias:
c.1.1) a apresentação de possíveis ações corretivas que poderão ser tomadas pela Baaf para prevenir ou corrigir os indícios de irregularidades detectados ou remover seus efeitos;
c.1.2) na hipótese de serem consideradas insuficientes, pelo Tribunal, as alternativas apresentadas pela unidade jurisdicionada, a manifestação quanto aos possíveis impactos da anulação do ato administrativo que recusou a proposta da empresa Delurb por inexequibilidade, bem como dos demais atos subsequentes, e posterior retomada do certame;
c.2) alertar a Baaf, com relação à construção participativa de deliberações, de que:
c.2.1) a sua manifestação quanto às alternativas para corrigir os indícios de irregularidades verificados e quanto aos impactos das possíveis medidas a serem adotadas pelo TCU será avaliada na proposição de mérito, mas não vincula as decisões desta Corte de Contas, notadamente quando os riscos decorrentes de sua adoção e/ou da manutenção de situação irregular não se coadunarem com o interesse público que se pretende tutelar;
c.2.2) a ausência de manifestação no prazo estipulado não impedirá o andamento processual, podendo o TCU vir a prolatar decisão de mérito, caso haja elementos suficientes que caracterizem afronta às normas legais e/ou possibilidade de ocorrência de prejuízos à Administração; e
c.2.3) a ausência de manifestação não será considerada motivo de sanção.
d) seja realizada, nos termos do art. 276, § 3º, c/c art. 250, V, do RI/TCU, a oitiva da sociedade empresária Landtec Consultoria Ambiental e Serviços de Construção Ltda., para, no prazo de 15 (quinze) dias, manifestar-se, caso queira, sobre os fatos tratados nesta representação;
e) envie cópia da instrução à peça 56 e do presente despacho à Baaf e à empresa Landtec Consultoria Ambiental e Serviços de Construção Ltda., para ciência e com vistas a subsidiar as respectivas manifestações.
Ante o exposto, restituo os autos à Selog, para que seja dada continuidade à instrução do processo, com a adoção das providências acima delineadas."
É o relatório.

8.1. Tabitha Neves dos Santos (223.210/OAB-RJ), representando Landtec Consultoria Ambiental e Serviços de Construção Civil Ltda.  
8.2. Giorgio Pierson Oliboni (151.970/OAB-RJ), representando Delurb Ambiental Ltda.

Não atuou.

REPRESENTAÇÃO. REGISTRO DE PREÇOS PARA A CONTRATAÇÃO DE SERVIÇO DE RECOLHIMENTO, TRANSPORTE E DESTINAÇÃO FINAL DE RESÍDUOS. FALHAS NA CONDUÇÃO DA LICITAÇÃO. PEDIDO CAUTELAR. CONHECIMENTO. OITIVA. PRESENÇA DOS REQUISITOS PARA ADOÇÃO DE MEDIDA DE URGÊNCIA. SUSPENSÃO CAUTELAR DO CONTRATO E DE ADESÃO À ATA DE REGISTRO DE PREÇOS. APRECIAÇÃO DO PLENÁRIO DA MEDIDA CAUTELAR ADOTADA. COMUNICAÇÕES.

REPRESENTAÇÃO (REPR)

Secretaria de Controle Externo de Aquisições Logísticas (Selog).

Trata-se de representação formulada pela empresa Delurb Ambiental Ltda.[footnoteRef:2], com pedido de medida cautelar, por meio da qual se noticiam possíveis falhas na condução do pregão eletrônico para registro de preços 30/2020, por menor preço global, conduzido pela Base Aérea dos Afonsos (Baaf) , com vistas à contratação de serviço de recolhimento, transporte e destinação final de resíduos. [2:  Peça 1.] 
Mediante despacho de 6/1/2021, conheci da peça apresentada pela referida empresa como representação, nos termos do art. 113, § 1º, da Lei 8.666/1993, c/c os arts. 235 e 237, VII, do RI/TCU.
Conforme instrução preliminar[footnoteRef:3], avaliou-se que o requisito da plausibilidade jurídica estaria presente, tendo em vista que: [3:  Peça 28.] 
a) o valor informado pela representante para o descarte do lixo extraordinário previsto no item 2 da planilha de custo constante do apêndice I (serviço de coleta, transporte e destinação final de resíduo classe IIA - lixo extraordinário) foi de R$ 72,55[footnoteRef:4], superior, portanto, aos valores estabelecidos na Portaria Comlurb 4/2020 (R$ 57,16 - vazamento de resíduos não perigosos classe IIA de órgãos públicos no CTR-Rio, em Seropédica, ou R$ 65,96 - vazamento de lixo extraordinário no CTR-Rio, em Seropédica) , de modo que restou indevida a declaração de inexequibilidade da sua proposta[footnoteRef:5]; [4:  Peça 23, p. 24.]  [5:  Peça 25.] 
b) além disso, a desclassificação da representante a partir de suposta falha na cotação de apenas um insumo se mostrou, em princípio, indevida, por se tratar de licitação por preço global.
Acolhi, naquela ocasião, a proposta da Secretaria de Controle Externo de Aquisições Logísticas (Selog) de indeferimento da concessão de medida acautelatória.
Embora presente o requisito da plausibilidade jurídica, manifestei-me de acordo com a análise da Selog, no sentido de que estava afastado o pressuposto do perigo da demora, uma vez que o contrato 34/2020 havia sido assinado em 11/12/2020 e entrado em vigência no mesmo dia, e não havia sido admitida adesão à ata de registro de preços decorrente do certame[footnoteRef:6], o que tornava desnecessária medida cautelar para impedir eventual adesão. [6:  Item 4.1 da ata de registro de preços, peça 27, p. 2.] 
Além disso, estava caracterizado o perigo da demora reverso, tendo em vista que o serviço de coleta de resíduos, incluindo a coleta de lixo hospitalar, é essencial para o funcionamento da Base Aérea dos Afonsos.
Sendo assim, autorizei a realização das oitivas e da diligência propostas pela Selog.
Após a análise dos novos elementos juntados aos autos pela Baaf, a Selog assinalou que o objeto licitado no pregão eletrônico 30/2020 concentraria serviços que, até o momento, seriam prestados em seis diferentes contratos. Embora a Baaf argumente que a centralização traria economicidade, a Selog destacou o fato de que a soma dos contratos que serão substituídos (R$ 1.693.449,75) é inferior não apenas ao valor homologado na licitação (R$ 2.621.936,00) , mas também ao valor do contrato 34/2020 (R$ 2.286.310,00) , representando acréscimos de 55% e de 35%, respectivamente.
Diante da diferença identificada, a unidade instrutiva entendeu necessário solicitar ao órgão que se pronuncie quanto à economicidade da contratação.
Ressalto que, quando da instrução preliminar, não havia nos autos a informação de que a execução dos serviços somente seria iniciada após o vencimento dos contratos mantidos pelo órgão com objeto similar.
Tendo em vista que dois dos contratos que serão substituídos estão próximos de seus vencimentos (contratos 2/GAP-AF/DIAD/2017 e 3/GAP-AF/HAAF/2019, que finalizarão em 26/3/2021 e em 1º/4/2021 respectivamente) , a Selog assinalou que é iminente o início da execução dos serviços, com aparente sobrepreço, a partir do contrato 34/2020, caracterizando o perigo na demora.
Por sua vez, afasta-se o perigo da demora reverso, uma vez que, considerando o ano de formalização dos mencionados contratos, 2017 e 2019, haveria possibilidade de prorrogações, caso necessárias.
Constato, no caso, a necessidade de adoção urgente de medida que impeça ação que dê causa a grave lesão ao erário, o que poderia tornar ineficaz a decisão de mérito. Desse modo, determinei a suspensão cautelar do início da execução do contrato 34/2020, firmado com a empresa Landtec Consultoria Ambiental e Serviços de Construção Ltda., bem como a suspensão cautelar da adesão à ata de registro de preços decorrente do pregão eletrônico para registro de preços 30/2020, até que haja deliberação definitiva desta Corte de Contas.
Ante as razões de decidir apresentadas no relatório precedente e com fundamento no art. 276, § 1º, do RI/TCU, manifesto-me por que seja adotada a decisão que ora submeto à apreciação deste Colegiado, consoante sistemática adotada por meio da Comunicação da Presidência ao Plenário em 25/10/2017.
TCU, Sala das Sessões Ministro Luciano Brandão Alves de Souza, em 17 de março de 2021.
Weder de Oliveira
Relator